【裁判字號】    97,保險上,10
【裁判日期】    971231
【裁判案由】    給付保險金
【裁判全文】
臺灣高等法院高雄分院民事判決        97年度保險上字第10號
上  訴  人  永信建設開發股份有限公司
法定代理人  丁○○
訴訟代理人  許乃丹律師
被 上 訴人  新光產物保險股份有限公司
法定代理人  甲○○
訴訟代理人  李佩昌律師
上列當事人間給付保險金事件，上訴人對於中華民國97年7 月21
日臺灣高雄地方法院97年度保險字第28號第一審判決提起上訴，
本院於97年12月17日言詞辯論終結，判決如下：
    主  文
上訴駁回。
第二審訴訟費用由上訴人負擔。
    事實及理由
一、上訴人主張，伊於94年10月1 日將所有坐落高雄市○○區○
    ○段59地號等5 筆土地上之五福二期大樓興建工程（下稱系
    爭工程）發包予他人施作，為求順利完成工程，乃於95年1
    月26日以伊及其主次承包商為被保險人，就系爭工程向被上
    訴人投保營造綜合保險（保單號碼1305第95ECPORO2500號）
    ，並附加營造綜合保險加保僱主意外責任險（以下合稱系爭
    保險契約），約定保險期間自95年2 月6 日起至96年11月6
    日止，依所附加之僱主意外責任險第1 款約定，被保險人之
    受僱人，在施工處所，因執行系爭工程之職務，發生意外事
    故，遭受體傷或死亡，依法應由被保險人負賠償責任而受賠
    償請求時，即由被上訴人對被保險人負賠償之責，每一個人
    體傷或死亡，保險金額新台幣（下同）300 萬元，保險期間
    內最高賠償責任為3000萬元，嗣於96年6 月20日系爭工程之
    最後承攬人祈仂工程行所屬勞工吳欽文等人在系爭工程工地
    進行塔式吊車吊掛鷹架時，鷹架掉落，壓傷在場參與鷹架工
    程之系爭工程中間承攬人新三樹企業有限公司（以下簡稱新
    三樹公司）工務經理陳忠進，經送醫治療，延至同年8 月9
    日不治死亡，上訴人及新三樹公司經陳忠進家屬之請求，於
    96 年12 月13日共同賠償陳忠進家屬600 萬元，陳忠進雖為
    祈仂工程行名義負責人，然既受僱於新三樹公司，擔任工務
    經理，自新三樹公司受領薪資，自屬上開所附加之僱主意外
    責任險第1 款所稱之受僱人，依此項約定，上訴人自得請求
    被上訴人給付保險金300 萬元；又依所投保之營造綜合保險
    基本條款第2 條之約定，被保險人在施工處所，因營建系爭
    工程發生意外事故，致第三人體傷死亡，依法應由被保險人
    負賠償責任而受賠償請求時，即由被上訴人對被保險人負賠
    償之責，是如認陳忠進非屬受僱人，上訴人不得依上開加保
    之僱主意外責任險條款請求，亦得依此營造綜合保險基本條
    款之約定，請求被上訴人給付保險金300 萬元，爰依所附加
    之僱主意外責任險第1 款及營造綜合保險基本條款第2 條之
    約定，訴請被上訴人給付上訴人300 萬元，及起訴狀繕本送
    達翌日起，至清償日止，按年息百分之5 計算之利息，並陳
    明願供擔保，請准宣告假執行。原審法院為上訴人敗訴判決
    ，上訴人不服，聲明上訴，上訴聲明：(一)原判決廢棄。(二)被
    上訴人應給付上訴人300 萬元，及自起訴狀繕本送達翌日起
    ，至清償日止，按年息百分之5 計算之利息。(三)第一、二審
    訴訟費用由被上訴人負擔。(四)願供擔保，請准宣告假執行。
二、被上訴人則以：陳忠進經營之祈仂工程行為系爭工程之最後
    承攬人，即僱主本身，自非上開所附加之僱主意外責任險第
    1 款所稱之受僱人遭受意外之保險事故，又上開營造綜合保
    險基本條款第9 條已將系爭保險契約之被保險人、定作人、
    系爭工程有關廠商等及其等受僱人排除在第三人意外責任險
    承保範圍，陳忠進既為系爭工程之最後承攬人，亦即為系爭
    保險契約之被保險人，自非上開營造綜合保險基本條款第2
    條所稱之第三人遭受意外之保險事故。況上訴人係系爭工程
    之定作人，將系爭工程發包予義展營造工程股份有限公司（
    以下簡稱義展公司），再由義展公司將其中鷹架工程發包予
    新三樹公司，復由新三樹公司轉發包予祈仂工程行，是祈仂
    工程行施工中發生意外，上訴人對受害人陳忠進依法並不負
    賠償之責任，上訴人自無從依系爭保險契約之上開約定，請
    求被上訴人給付保險金。縱應由被上訴人對上訴人負理賠之
    責，但系爭保險契約已約明，本保險之理賠金額，應扣除其
    他社會保險之給付，或勞動基準法所規定之45個月平均工資
    後，始予理賠，經扣除後，上訴人亦無差額可資請求，資為
    抗辯。於本院答辯聲明：(一)上訴駁回。(二)第二審訴訟費用由
    上訴人負擔。(三)如受不利判決，願供擔保，請准宣告免假執
    行。
三、經查，本件上訴人在第一審起訴主張伊因興建系爭工程，而
    向被上訴人投保系爭保險契約，除具體主張依系爭保險契約
    中之所附加之營造綜合保險加保僱主意外責任險第1 款之約
    定，請求被上訴人給付保險金外，並主張基於兩造簽訂之系
    爭保險契約之約定，為本件之請求（見原審卷39頁），則上
    訴人自始所主張之訴訟標的為兩造簽訂之系爭保險契約，是
    上訴人於本件上訴後另具體指出依系爭保險契約中之營造綜
    合保險基本條款第2 條之約定，亦得為本件之請求，核屬補
    充法律上之陳述，並非訴之追加，該上訴人抗辯稱此為訴之
    追加，不應准許，並應駁回此新攻擊方法云云，並非有據，
    合先明。
四、上訴人主張，伊於94年10月1 日將所有系爭工程發包予他人
    施作，為求順利完成工程，乃於95年1 月26日以伊及其主次
    承包商為被保險人，就系爭工程向被上訴人投保系爭保險契
    約，約定保險期間自95年2 月6 日起，至96年11月6 日止，
    嗣於96年6 月20日系爭工程之最後承攬人祈仂工程行所屬勞
    工吳欽文等人在系爭工程工地進行塔式吊車吊掛鷹架時，鷹
    架掉落，壓傷在場之陳忠進，經送醫治療，延至同年8 月9
    日不治死亡，上訴人及新三樹公司經陳忠進家屬之要求，於
    96年12月13日共同賠償陳忠進家屬600 萬元等事實，業據提
    出系爭保險契約，高雄市政府勞工局勞工檢查所96年10月8
    日高市勞檢四字第0960008881號函附重大災害檢查報告書、
    和解書在卷（原審卷7-18頁、110-111 頁）為證，且為被上
    訴人所不爭執，自可信為真實。
五、上訴人又主張陳忠進僅為系爭工程最後承攬人祈仂工程行名
    義上負責人，實際上受僱系爭工程之中間承攬人新三樹公司
    ，擔任工務經理，為此依系爭保險契約中之附加營造綜合保
    險加保僱主意外責任險第1 款及營造綜合保險基本條款第2
    條之約定，請求被上訴人給付保險金300 萬元云云，則為被
    上訴人所否認，並抗辯以前詞。是本件爭點為：(一)上訴人依
    據系爭保險契約中之附加營造綜合保險加保僱主意外責任險
    第1 款之約定，為本件之請求，有無理由。(二)上訴人依據系
    爭保險契約中之營造綜合保險基本條款第2 條之約定，為本
    件之請求，有無理由。
六、上訴人依據系爭保險契約中之附加營造綜合保險加保僱主意
    外責任險第1 款之約定，為本件之請求，有無理由。
  (一)經查，此款係約定：「茲約定本公司（指被上訴人）對被保
    險人之受僱人，於本條款有效期間內，在施工處所，因執行
    本保險契約承保工程之職務，發生意外事故，遭受體傷或死
    亡，依法應由被保險人負賠償責任而受賠償請求時，除本條
    款載明不保事項外，本公司對被保險人負賠償之責；本公司
    依前項對被保險人所負體傷或死亡之賠償責任，除經另行約
    定外，以超過其他社會保險之給付部分為限；本條款所稱之
    受僱人，係指在一定或不定之期限內，接受被保險人、工程
    承攬人或其他轉包人給付之薪津工資，而服勞務年滿15歲之
    人而言。」則上訴人依系爭保險契約中此附加僱主意外責任
    險，為本件之請求，自應符合此條款之約定。
  (二)惟查，陳忠進為獨資之祈仂工程行之負責人，上訴人係將系
    爭工程發包予義展公司，再由義展公司將其中鷹架工程發包
    予新三樹公司，復由新三樹公司轉發包予祈仂工程行，此有
    高雄市政府建設局依本院職權函查，於97年11月4 日以高市
    建設二字第0970027616號函覆祈仂工程行設立登記資料在卷
    （本審卷167-191 頁），及上訴人提出之各該承攬工程契約
    書在卷（本審卷84～139 頁）可稽。則陳忠進獨資經營之祈
    仂工程行既為系爭工程之最後承攬人，依系爭保險契約之約
    定，陳忠進顯然為系爭保險契約之被保險人之一，並非受僱
    人。上訴人雖主張陳忠進僅為祈仂工程行名義上負責人，實
    際上受僱於新三樹公司擔任工務經理，領有薪資，且祈仂工
    程行早於事故發生前之96年6 月1 日向主管機關高雄市政府
    辦理歇業，經於同年月4 日核准在案，在同年6 月20日本件
    事故發生時已無祈仂工程行之存在，陳忠進參與系爭工程，
    顯係基於新三樹公司之受僱人而為之，並提出新三樹公司製
    作之95、96年間之薪資轉帳戶名單（原審卷40～44頁、本審
    卷61～83頁）為憑。然查，高雄市政府勞工局勞工檢查所就
    本件事故所作之報告書記載，本件系爭工程之承攬關係為：
    業主即上訴人將結構體、泥水工程發包予義展公司，再由義
    展公司將其中鷹架拆除工程發包予新三樹公司，新三樹公司
    再轉發包予祈仂工程行；災害發生經過為：祈仂工程行再承
    攬鷹架拆除工程，96年6 月20日上午11時5 分許所屬勞工吳
    欽文進行塔吊操作，吳欽賢進行鷹架吊掛作業，在吊掛過程
    中，發生鷹架掉落，壓傷負責人陳忠進，研判應是吊掛鷹架
    捆綁不確實，致使部分鷹架飛落，壓傷負責人陳忠進，傷者
    隨即送醫，延至96年8 月9 日不治死亡等語。有上開重大災
    害檢查初步報告書在卷可稽，而此等承攬關係資料，係該主
    管機關在職災現場實施檢查時，由相關之義展公司、新三樹
    公司人員當場陳述並提供有關承攬契約書為據，有高雄市政
    府勞工局勞工檢查所97年12月11日高市勞檢四字第09700096
    44號函在卷（本審卷242 ～249 頁）可稽。原審法院依上訴
    人之聲請，傳訊祈仂工程行所屬員工吳欽文、吳欽賢亦到庭
    證稱：系爭工地之鷹架裝拆是祈仂工程行負責，當日渠等在
    系爭工程工地15樓頂吊掛鷹架，鷹架掉落，壓到在場協調進
    出場的渠等老闆即祈仂工程行負責人陳忠進等語（原審卷95
    ～97頁），顯見本件事故發生當時，係由系爭工程之最後承
    攬人祈仂工程行進行鷹架拆卸工程，陳忠進係以祈仂工程行
    負責人之身分，在場協調進出場事宜。而申請歇業中之行號
    仍進行私法上經濟活動者，比比皆是，又勞工未必在其僱用
    之行號申報勞工保險，亦屬常見，上訴人嗣以祈仂工程行已
    在本件事故發生前之96年6 月1 日向主管機關辦理歇業，經
    於同年月4 日核准在案，在同年6 月20日本件事故發生時已
    不存在，及吳欽文、吳欽賢未在祈仂工程行申報勞工保險，
    應非祈仂工程行之員工，所為上開證述，顯然不實，非可採
    信為由，而抗辯稱祈仂工程行已不存在，陳忠進係以新三樹
    公司工務經理即受僱人之地位執行系爭工程之鷹架拆卸工作
    云云，並非可採。
  (三)至上訴人雖提出上開新三樹公司製作之95、96年間薪資轉帳
    戶名單，並請求傳訊新三樹公司實際負責人乙○○及名義上
    負責人即會計丙○○，以證明陳忠進受僱新三樹公司擔任工
    務經理，領有薪資，為新三樹公司之受僱人云云。然觀之上
    開薪資轉帳戶名單所載，陳忠進領取之薪資，高低起伏不定
    ，每月高者有達20餘萬元，低者不及4 萬元，顯與一般受僱
    人通常領有穩定水準之工資有別，況該薪資轉帳戶名單所載
    之員工竟有領取每月高逾數十萬、或百萬元以上之薪資者，
    且每月差距甚大，自其外觀，已難以採信所領取之金額為薪
    資。況證人乙○○、丙○○經本院隔離訊問結果，兩人就陳
    忠進如何領取新三樹公司薪資、新三樹公司之員工為何、新
    三樹公司如何支付上開薪資轉帳戶名單上員工薪資等情，不
    僅前後不一，且各不相符，丙○○嗣更改稱上開薪資轉帳戶
    名單上所載之轉入金額，除陳忠進領取的是薪資外，其餘之
    人為工程款等語（本審卷201 ～210 頁），乙○○、丙○○
    所為之證言，顯不足採為上訴人有利之認定，更不能僅憑上
    開新三樹企業薪資轉帳戶名單，遽予認定陳忠進有自新三樹
    公司領取薪資，為新三樹公司所僱用之員工。又上訴人所提
    出之系爭工程工地協調會會議紀錄（本審卷156 ～157 頁）
    固有記載新三樹陳忠進參與該工地會議，上訴人之系爭工地
    工地主任李俊憲及安全衛生管理員戊○○固亦到庭證稱：陳
    忠進為新三樹公司在系爭工程之鷹架工程指揮等語（本審卷
    211 ～214 頁），惟渠等亦同時證稱並不知道系爭工程之鷹
    架工程最後轉發包予陳忠進獨資經營之祈仂工程行，則所為
    證言及上開會議紀錄亦不足採為上訴人有利之認定。
  (四)基上所述，陳忠進並非新三樹公司僱用之員工，其所獨資經
    營之祈仂工程行自新三樹公司轉承攬取得系爭工程之鷹架工
    程，為最後承攬人，其於上開時地施作系爭工程之鷹架拆卸
    工程時，發生意外事故，自非系爭保險契約中之附加營造綜
    合保險加保僱主意外責任險第1 款所稱之受僱人。從而上訴
    人依此約定請求被上訴人給付保險金，於法自屬無據。
七、上訴人依據系爭保險契約中之營造綜合保險基本條款第2 條
    之約定，為本件之請求，有無理由。
  (一)經查，此條係約定：「營造工程第三人意外責任險：被保險
    人在施工處所或毗鄰地區，於保險期間內，因營建本保險契
    約承保工程發生意外事故，致第三人體傷、死亡或財物受有
    損害，被保險人依法應負賠償責任而受賠償請求時，除約定
    不保事項外，本公司（指被上訴人）對被保險人負賠償之責
    ；前項賠償責任，其受請求者為定作人時，本公司對定作人
    仍負賠償之責」，惟同基本條款第9 條規範營造工程第三人
    意外責任險特別不保事項，已特別約定第2 條營造工程第三
    人意外責任險之承保範圍不包括被保險人、定作人或承保工
    程有關廠商或同一施工處所內其他廠商，或上述人員之代理
    人、受僱人及其居住工地之家屬之體傷、死亡或疾病所致之
    賠償責任。則系爭保險契約之被保險人因系爭工程發生意外
    事故，亦被排除在第三人意外責任險之承保範圍，無從據以
    請求給付保險金，陳忠進即為系爭保險契約之被保險人之一
    ，自無從基於此第三人意外責任險條款之約定，請求給付保
    險金。
  (二)上訴人雖抗辯稱系爭保險契約將此第三人意外責任險之保險
    範圍，侷限於與系爭工程無關之第三人，顯然不當限縮保險
    範圍，顯失公平，依保險法第54條之1 第4 款及民法第247
    條之1 第4 款之規定，此不當之限縮約定，應屬無效，況此
    不保事項所指承保工程有關廠商，係指為最後承攬人之祈仂
    工程行該獨資商號而言，非指陳忠進個人，是陳忠進在系爭
    工程處所內因工程發生事故致死，被上訴人依此約定，仍應
    負給付第三人責任險保險金之職務云云。然按，稱保險者，
    謂當事人約定，一方交付保險費於他方，他方對於因不可預
    料或不可抗力之事故所致之損害，負擔賠償財物之行為。是
    保險乃在其承保危險事故發生時，依其承保之責任負賠償之
    義務，為一危險共同體分散風險之制度設計，則於依大數法
    則計算該危險發生之概率及損失多寡時，本即先確定危險之
    種類、性質及範圍，否則無從定其責任。是保險條款，係已
    結算此承保風險並定其保險費率所訂定之契約，則保險契約
    已明訂不保之範圍，要難遽指為對被上訴人有重大不利益之
    顯失公平情形，從而上訴人抗辯稱此特別不保之約定依保險
    法第54條之1 第4 款及民法第247 條之1 第4 款之規定為無
    效云云，並無可取。又陳忠進獨資經營祈仂工程行，已如前
    述，則祈仂工程行不具有權利能力，出資之負責人陳忠進方
    為其權利主體，則上開系爭保險契約中營造綜合保險基本條
    款第9 條所定承保範圍不包括被保險人、承保工程有關廠商
    等，於系爭工程最後承攬人而言，自指陳忠進，上訴人抗辯
    稱應為該祈仂工程行獨資商號云云，亦非可採。從而上訴人
    據以主張依系爭保險契約中之營造綜合保險基本條款第2條
    之約定，請求給付保險金，亦無理由。
八、綜上，上訴人依系爭保險契約之約定，請求被上訴人給付保
    險金，為無理由，應予駁回，原審法院為上訴人敗訴判決，
    並無不合，上訴意旨，指摘原判決不當，求予廢棄改判，為
    無理由，應予駁回。
九、本件事證明確，兩造其餘攻擊防禦方法，與本件判斷結果不
    生影響，自不逐一論列，併此明。
據上論結，本件上訴為無理由，依民事訴訟法第449 條第1 項、
第78條，判決如主文。
中    華    民    國    97    年    12    月    31    日
                              民事第五庭
                                  審判長法官  蔡明宛
                                  法      官  曾錦昌
                                  法      官  魏式璧
以上正本證明與原本無異。
如對本判決上訴，須於判決送達後20日內向本院提出上訴狀，其
未表明上訴理由者，應於上訴後20日內向本院提出上訴理由書（
均須按他造當事人之人數附繕本）。上訴時應提出委任律師或具
有律師資格之人之委任狀，並依附註條文規定辦理。
中    華    民    國    98    年    1     月    5     日
                                書  記  官  鄔維玲
附註：
民事訴訟法第466條之1 ：
對於第二審判決上訴，上訴人應委任律師為訴訟代理人，但上訴
人或其法定代理人具有律師資格者，不在此限。
上訴人之配偶、三親等內之血親、二親等內之姻親，或上訴人為
法人、中央或地方機關時，其所屬專任人員具有律師資格並經法
院認為適當者，亦得為第三審訴訟代理人。第1 項但書及第2 項
情形，應於提起上訴或委任時釋明之。
                                                FQ


司法院資訊處製作；財團法人民間司法改革基金會備份。
